【裁判字號】    99,選簡上,1
【裁判日期】    991028
【裁判案由】    選罷法等
【裁判全文】
臺灣花蓮地方法院刑事判決             99年度選簡上字第1號
上  訴  人  臺灣花蓮地方法院檢察署檢察官
被      告  丙○○
選任辯護人  簡燦賢律師
被      告  甲○○
            乙○○
            丁○○
上三人共同
選任辯護人  林國泰律師（法律扶助基金會指派）
上列上訴人因被告等違反公職人員選舉罷免法案件，不服本院花
蓮簡易庭中華民國99年3月19日99年度選簡字第3號第一審刑事簡
易判決（起訴案號：98年度選偵字第3號、第6號、第7號、第8號
、第9號、第10號、第17號、第20 號），提起上訴，本院管轄第
二審之合議庭判決如下：
    主  文
原判決關於丙○○、甲○○、乙○○、丁○○部分均撤銷。
丙○○共同犯公職人員選舉罷免第九十九條第一項之交付賄賂罪
，處有期徒刑貳年，褫奪公權年。緩刑肆年，並應於本判決確
定後陸個月內向公庫支付新臺幣伍萬元。扣案之新臺幣柒拾柒萬
仟元應與甲○○、乙○○、丁○○連帶沒收。
甲○○共同犯公職人員選舉罷免第九十九條第一項之交付賄賂罪
，處有期徒刑壹年捌月，褫奪公權貳年。緩刑年，並應於判決
確定後壹年內，向執行檢察官指定之公益團體、地方自治團體或
社區提供壹佰小時之義務勞務。緩刑期間付保護管束。扣案之新
臺幣柒拾柒萬仟元應與丙○○、乙○○、丁○○連帶沒收。
乙○○共同犯公職人員選舉罷免第九十九條第一項之交付賄賂罪
，處有期徒刑壹年柒月，褫奪公權貳年。緩刑年，並應於判決
確定後壹年內，向執行檢察官指定之公益團體、地方自治團體或
社區提供捌拾小時之義務勞務。緩刑期間付保護管束。扣案之新
臺幣柒拾柒萬仟元應與丙○○、甲○○、丁○○連帶沒收。
丁○○共同犯公職人員選舉罷免第九十九條第一項之交付賄賂罪
，處有期徒刑壹年柒月，褫奪公權貳年。緩刑年，並應於判決
確定後壹年內，向執行檢察官指定之公益團體、地方自治團體或
社區提供捌拾小時之義務勞務。緩刑期間付保護管束。扣案之新
臺幣柒拾柒萬仟元應與丙○○、甲○○、乙○○連帶沒收。
    事  實
一、丙○○係花蓮縣第16屆鄉鎮市長選舉之光復鄉鄉長候選人，
    為期順利當選，竟與甲○○謀定由丙○○出資與光復鄉地方
    人士在光復鄉內以舉辦小型餐會之方式，邀集該區域之有投
    票權人到場與會，並由餐會承辦人事先將願意參加餐會支持
    丙○○之人數回報予甲○○統計，甲○○再於餐會前向丙○○回報餐會人數，丙○○於餐會前即備妥與回報人數相等之
    千元現鈔，以每票新臺幣（下同）1000元之代價向各有投票
    權人行賄，待餐會當天，先由丙○○向到場與會之選民致詞
    ，待致詞完畢後丙○○於離去前，再將相關賄款交由甲○○
    轉交餐會承辦人於丙○○離去後交付與到場之有投票權人，
    並約其投票支持丙○○之投票權一定行使，藉此盡早鞏固基
    層票源。2人議定後，丙○○旋於民國98年10月8日自帳戶內
    提領50萬元，並以其中15萬元預備供作上開行賄之用，並先
    於同年月10日在花蓮縣光復鄉○○路○段2巷旁之「好地方休
    閒魚池餐廳」宴請其支持者林蕾歌、張義水、高金書、武秀
    花、呂勝雄、吳輝明、鄭清鳳、張廣川、周百合及曾新英（
    均另由檢察官為不起訴之處分）等地方人士，並於會後由甲○○將丙○○預先備妥之紅包（內各含5000元現金）分交各
    與會人員作為籌辦前開小型餐會及其他協助選舉工作之工作
    費用，並請各與會人員儘速辦理小型餐會並回報與會人數，
    俾及早行賄，惟均因故均未進行。嗣甲○○另洽得乙○○及
    丁○○表態願意承辦小型餐會為丙○○進行賄選，並即回報
    丙○○知悉。丙○○旋於同年月29日再度自帳戶內提領65萬
    元，連同上開15萬元，共80萬元，準備作為辦理餐會時發放
    賄選金額之用，而與甲○○、乙○○及丁○○基於投票行賄
    之犯意聯絡，先由丁○○在同年月30日晚間假丁○○住處辦
    理小型餐會；另於次（31）日中午由乙○○假太巴塱發祥地
    再度辦理小型餐會，丙○○並依上開行賄模式到場致詞並交
    付行賄款項予甲○○轉交丁○○及乙○○，再由丁○○及乙○○於如附表所示時地，共同或經呂正花、楊春妹之幫助接
    續向如附表所示之有投票權人以交付1,000 元現金賄賂之方
    式，約其投票支持丙○○之投票權一定行使，並得如附表所
    示林忠英等人之允諾；另並備妥3,000 元預備向有投票權之
    乙○○之妻楊美英、張志祥及張志祥之妻鄭美英行賄。嗣經
    檢察官據報並查證屬實後，於同年11月4 日依法執行搜索並
    傳喚相關被告到案訊問，並依法扣得丙○○所有之存摺、筆
    記等資料、競選文宣、賄選款項27000元及紅包袋28 只等物
    後，始悉上情。
二、案經花蓮縣警察局、花蓮縣警察局鳳林分局及法務部調查局
    東部地區機動工作組移送臺灣花蓮地方法院檢察署檢察官偵
    查起訴。
    理  由
一、證據能力部分：按被告以外之人於審判外之言詞或書面陳述
    ，除法律有規定者外，不得作為證據，刑事訴訟法第159 條
    第1 項固有明文；惟被告以外之人於審判外之陳述，雖不符
    同法第159條之1至之4 規定，而經當事人於審判程序同意作
    為證據，法院審酌該言詞或書面陳述作成時之情況，認為適
    當者，亦得為證據。又當事人、代理人或辯護人於法院調查
    證據時，知有第159條第1項不得為證據之情形，而未於言詞
    辯論終結前聲明異議者，視為有前項之同意，同法第159 條
    之5 亦定有明文。本件檢察官及被告於本院審理時，對於本
    院所引用之供述及非供述證據之證據能力均表示沒有意見，
    且迄於言詞辯論終結前未聲明異議。經審酌本院所引用之供
    述及非供述證據資料作成時之情況，核無違法取證或其他瑕
    疵，認為以之作為證據為適當，均得為證據。
二、上開犯罪事實，業據被告丙○○、甲○○、乙○○、丁○○
    於偵查中及本院審理時均坦承不諱。核與證人呂正花、楊春
    妹、丁○○、楊玉鳳、林蕾歌、張義水、高金書、武秀花、
    呂勝雄、吳輝明、鄭清鳳、張廣川、周百合、曾新英、楊德
    成、謝玉英、張雅惠、林忠英、楊午妹、曾玉妹、曾婉琳、
    曾天寶、謝偉麒、楊美妹、柯玉英、周阿輝、黃德生、楊春
    妹、楊玉鳳、呂正花、楊建發、黃治明、黃美惠、林正雄、
    柯惠霞於警詢及偵查中之證述大致核符。此外，復有扣案之
    被告丙○○存摺、筆記、競選文宣、賄款27000 元、紅包袋
    28只可憑。本案事證明確，自應依法論科。
三、核被告丙○○、甲○○、乙○○、丁○○所為，均係犯公職
    人員選舉罷免法第99條第1 項之投票行賄罪。被告丙○○、
    甲○○、乙○○、丁○○就投票行賄罪，有犯意聯絡及行為
    分擔，均為共同正犯。被告丙○○、甲○○、乙○○、丁○○先後多次行賄、預備行賄犯行，主觀上皆係為被告丙○○
    賄選所為，要係基於單一之犯意，以數個舉動接續進行，而
    侵害同一法益，在時間、空間上有密切關係，依一般社會健
    全觀念，難以強行分開，在刑法評價上，以視為數個舉動之
    接續實行，合為包括之一行為予以評價，較為合理，於此情
    形，即得依接續犯論以包括之投票行賄一罪（最高法院99年
    第5次刑事庭會議決議參照）。查被告4人均於偵查中自白，
    均應依公職人員選舉罷免法第99條第5項之規定減輕其刑。
    爰審酌選舉乃民主政治之表徵，係藉由選民評斷候選人之才
    德、品行、學識、操守、政見而選賢與能，基層選舉尤為最
    重要之環節，苟因金錢及不當利益之介入，不僅扭曲選民真
    意，抑且敗壞選風，嚴重礙及民主憲政之根基，政府為淨化
    選舉、杜絕賄選，多年來已在各種媒體宣導查辦賄選之決心
    ，惟被告等人仍無視於賄選禁令，以金錢妨害投票之公平、
    公正、純潔，實不宜輕宥，惟被告4 人於檢察官偵訊時均自
    白犯行，堪信具一定悔意，並兼衡被告等人之生活狀況、智
    識程度等一切情狀，分別量處如主文所示之刑，又被告等人
    係犯公職人員選舉罷免法第5 章之罪，並均經判處有期徒刑
    以上之刑，自應依公職人員選舉罷免法第113條第3項之規定
    ，均宣告褫奪公權如主文所示。被告丙○○、乙○○前均無
    任何前科紀錄；被告甲○○前雖於92年間因選舉罷免法案件
    ，經本院判處有期徒刑5月確定，嗣於92年7月25日易科罰金
    執行完畢；被告丁○○則於89年間因妨害家庭案件，經本院
    判處有期徒刑4月確定，嗣於89年10月5日易科罰金執行完畢
    ，2人在前開犯罪執行完畢後5年以內均未曾受有期徒刑以上
    刑之宣告等情，有臺灣高等法院被告前案紀錄表分別在卷可
    稽，渠等因一時失慮致誤蹈法網，且均於偵查中及本院審理
    時自白犯行，且提出應沒收之預備行賄款項供本院扣押，本
    院認經此刑事偵、審程序，當知所警惕，信無再犯之虞，且
    檢察官亦向本院聲請就其等宣告之刑予以緩刑之宣告，是認
    前開對渠等所宣告之刑，以暫不執行為適當，爰均併予宣告
    緩刑之期間分別如主文所示，並就被告丙○○部分，依刑法
    第74條第2項第4款規定，命於本判決確定後6 個月內向公庫
    支付5萬元；被告甲○○、乙○○、丁○○依同條第2項第 5
    款規定，命其應於判決確定後1 年內向檢察官指定之地方自
    治團體、社區或公益團體提供如主文所示之義務勞務，以資
    惕勵，並依同法第93條第1項第2款規定，就被告甲○○、乙○○、丁○○部分，諭知在緩刑期內付保護管束，俾能由觀
    護人予以適當督促，以期符合本件緩刑目的。
四、被告丙○○先後自金融機構提領50萬元、65萬元，其中80萬
    元係供行賄所用等情，業據被告丙○○於檢察官98年12月18
    日偵訊時坦承不諱（見98年度選偵字第3號卷第285頁至第28
    7 頁），扣除其中已交付之賄賂27,000元（另由檢察官依刑
    事訴訟法第253條之1規定，對附件之附表所示對向共犯為緩
    起訴處分，已交付予對向共犯之賄賂，應由檢察官依同法第
    259條之1規定，聲請法院對該對向共犯宣告沒收），其餘尚
    未交付之賄款773,000 元，係屬被告丙○○預備用以賄賂之
    金錢，業已據被告丙○○於本院審理時提出扣案，自應依公
    職人員選舉罷免法第99條第3 項之規定宣告沒收。至被告丙○○於本院審理時另提出收據、領據多紙用以證明仍有其他
    競選花費未扣除，惟觀之被告丙○○所提之競選經費收據、
    領據時間均在前開檢察官偵訊前，是被告丙○○於98年12月
    18日所供預備作為賄選所用之金額，應較堪憑採，且嗣被告
    丙○○於本院審理時亦已不再爭執，自不應再予扣除，併此
    指明。另按共同正犯因相互間利用他人之行為，以遂行其犯
    意之實現，本於責任共同之原則，有關沒收之部分，對於用
    以行求賄賂之金錢，自應為沒收之諭知，且沒收時為避免執
    行時發生重複沒收之情形，各共同正犯之間係採連帶沒收主
    義，故被告丙○○上開預備行賄之賄款，就被告甲○○、乙○○、丁○○部分亦應諭知連帶沒收如主文所示。
五、原審予以論罪科刑，固非無見，惟原判決就被告4 人供預備
    行賄之金額，認定有誤，且就被告4 人行賄買票之犯行論以
    集合犯，均有未恰。又被告4 人已於本院審理時，就原審認
    定之供預備行賄而應連帶沒收之款項823,000 元提出交本院
    扣押在案，有本院贓證物款收據在卷可稽。是檢察官以被告
    4 人雖均於檢察官偵查中坦承犯行，然被告丙○○為花蓮縣
    光復鄉鄉長候選人、被告甲○○則曾任地方民意代表、被告
    乙○○及丁○○均係丙○○於光復鄉之重要樁腳，4 人以集
    團性、計畫性之方式於光復鄉基層進行現金買票，已嚴重侵
    蝕民主選舉制度之根基，犯罪所生危害非輕，是原判決雖予
    以緩刑宣告，亦應附帶足使被告等人引以為戒並足以擔保被
    告等人日後將依法配合提交尚未扣案之賄款之緩刑條件，並
    應與原判決之被告呂正花、楊春妹及楊玉鳳不同之差別處遇
    ，顯與罪刑相當原則有悖，難認原審關於丙○○等4 人之未
    附條件緩刑宣告為適法等語，並非全然無據，是自應由本院
    撤銷原判決，並改判如主文所示。
據上論斷，應依刑事訴訟法第455條之1第1項、第3項、第369 條
第1項前段、第364條、第299條第1項前段，公職人員選舉罷免法
第99條第1項、第3項、第5項、第113條第3項，刑法第11 條前段
、第28條、第37條第2項、第74條第1項第1款、第2款、第2項第4
款、第5款、第93條第1項第2款，判決如主文。
本案經檢察官陳玫琪到庭執行職務。
中    華    民    國    99    年    10    月    28    日
                  刑事第一庭  審判長  法  官  陳世博
                                      法  官  劉柏駿
                                      法  官  林恒祺
上列正本證明與原本無異。
本件不得上訴。
中    華    民    國    99    年    10    月    29    日
                                      書記官
附表：
一、丙○○、甲○○及丁○○共同投票行賄部分：
 （一）98年10月30日19時許，在丁○○宅，向林忠英（另為緩起
       訴之處分）交付1000元賄賂，並約其投票支持丙○○之投
       票權一定行使。
 （二）98年10月30日19時許，在丁○○宅，向曾天寶（另為緩起
       訴之處分）交付1000元賄賂，並約其投票支持丙○○之投
       票權一定行使。
 （三）98年10月30日19時許，在丁○○宅，向楊午妹（另為緩起
       訴之處分）交付1000元賄賂，並約其投票支持丙○○之投
       票權一定行使。
 （四）98年10月30日19時許，在丁○○宅，向謝玉英（另為緩起
       訴之處分）交付1000元賄賂，並約其投票支持丙○○之投
       票權一定行使。
 （五）98年10月30日19時許，在丁○○宅，向張雅惠（另為緩起
       訴之處分）交付1000元賄賂，並約其投票支持丙○○之投
       票權一定行使。
 （六）98年10月30日19時許，在丁○○宅，向曾玉妹（另為緩起
       訴之處分）交付1000元賄賂，並約其投票支持丙○○之投
       票權一定行使。
 （七）98年10月30日19時許，在丁○○宅，向謝偉麒（另為緩起
       訴之處分）交付1000元賄賂，並約其投票支持丙○○之投
       票權一定行使。
 （八）98年10月30日19時許，在丁○○宅，向曾婉琳（另為緩起
       訴之處分）交付1000元賄賂，並約其投票支持丙○○之投
       票權一定行使。
二、丙○○、甲○○及乙○○共同投票行賄部分：
 （一）98年10月31日14時許，在張志祥宅，向楊春妹交付1000元
       賄賂，並約其投票支持丙○○之投票權一定行使。
 （二）98年10月31日15時許，在乙○○宅，向李金蘭（另為緩起
       訴之處分）交付1000元賄賂，並約其投票支持丙○○之投
       票權一定行使（另乙○○於同日併交付2000元請李金蘭轉
       交其夫及其女，但李金蘭未據轉交。李金蘭就此部分所涉
       預備幫助投票行賄罪嫌，亦另為緩起訴之處分）。
 （三）98年10月31日16時許，在黃德生宅，向黃德生（另為緩起
       訴之處分）交付1000元賄賂，並約其投票支持丙○○之投
       票權一定行使。
 （四）98年11月1日6時30分許，在周阿輝宅，向周阿輝（另為緩
       起訴之處分）交付1000元賄賂，並約其投票支持丙○○之
       投票權一定行使（另乙○○於同日併交付1000元請周阿輝
       轉交其妻，但周阿輝未據轉交。周阿輝就此部分所涉預備
       幫助投票行賄罪嫌，亦另為緩起訴之處分）。
 （五）98年11月1日8時許，在乙○○宅，向呂正花交付1000元賄
       賂，並約其投票支持丙○○之投票權一定行使（乙○○同
       日併交付5000元與呂正花幫助投票行賄部分，詳後述）。
 （六）98年11月1日8時許，在楊美妹宅，向楊美妹（另為緩起訴
       之處分）交付1000元賄賂，並約其投票支持丙○○之投票
       權一定行使。
 （七）98年11月1日8時許，在楊美妹宅，向柯玉英（另為緩起訴
       之處分）交付1000元賄賂，並約其投票支持丙○○之投票
       權一定行使。
三、丙○○、甲○○及乙○○經呂正花幫助投票行賄部分：
 （一）98年11月1日8時許，在楊建發宅，向楊建發（另為緩起訴
       之處分）交付1000元賄賂，並約其投票支持丙○○之投票
       權一定行使。
 （二）98年11月1日9時許，在黃治明宅，向黃治明（另為緩起訴
       之處分）交付1000元賄賂，並約其投票支持丙○○之投票
       權一定行使。
 （三）98年11月1日9時許，在黃治明宅，向黃美蕙（另為緩起訴
       之處分）交付1000元賄賂，並約其投票支持丙○○之投票
       權一定行使。
 （四）98年11月1日9時許，在林正雄宅，向林正雄（另為緩起訴
       之處分）交付1000元賄賂，並約其投票支持丙○○之投票
       權一定行使。
 （五）98年11月1日9時許，在柯惠霞宅，向柯惠霞（另為緩起訴
       之處分）交付1000元賄賂，並約其投票支持丙○○之投票
       權一定行使。
四、丙○○、甲○○及乙○○經楊春妹幫助投票行賄部分：楊春
    妹在98年10月31日17時許，在光復鄉佳禮洞地區山上某處，
    向楊玉鳳交付1000元賄賂，並約其投票支持丙○○之投票權
    一定行使（至乙○○經楊春妹併交付楊玉鳳之另1000元，原
    欲由楊玉鳳轉交其夫陳茂盛以行賄。雖陳茂盛並非本案有投
    票權之人，且楊玉鳳亦未轉交上開賄款。然此1000元賄款業
    據丙○○、甲○○及乙○○等人層層轉交，確係用以行賄之
    物，自應依法沒收，併此敘明）。
五、丙○○、甲○○及乙○○預備投票行賄部分：乙○○於98年
    10月31日在餐會現場收悉丙○○交甲○○轉交之10000 元賄
    款後，扣除交付與楊春妹、李金蘭及黃德生之7000元外，所
    餘3000元係預備行賄乙○○之妻楊美英、張志祥及張志祥之
    妻鄭美英之用。
附錄本案論罪科刑法條：
公職人員選舉罷免法第99條
對於有投票權之人，行求期約或交付賄賂或其他不正利益，而約
其不行使投票權或為一定之行使者，處3年以上10 年以下有期徒
刑，得併科新臺幣1百萬元以上1千萬元以下罰金。
預備犯前項之罪者，處1年以下有期徒刑。
預備或用以行求期約或交付之賄賂，不問屬於犯人與否，沒收之
。
犯第1項或第2項之罪，於犯罪後六個月內自首者，減輕或免除其
刑；因而查獲候選人為正犯或共犯者，免除其刑。
犯第1項或第2項之罪，在偵查中自白者，減輕其刑；因而查獲候
選人為正犯或共犯者，減輕或免除其刑。

司法院資訊處製作；財團法人民間司法改革基金會備份。
